【裁判字號】    98,重上更(一),74
【裁判日期】    981222
【裁判案由】    確認抵押權不存在等
【裁判全文】
臺灣高等法院民事判決              98年度重上更(一)字第74號
上  訴  人  丙○○
訴訟代理人  黃炳飛律師
被 上訴 人  甲○○
            丁○○
共      同
訴訟代理人  李宜光律師
上列當事人間請求確認抵押權不存在等事件，上訴人對於中華民
國97年3月4日臺灣板橋地方法院96年度重訴字第20號第一審判決
提起上訴，經判決後，由最高法院發回更審，本院於98年12月 1
日言詞辯論終結，判決如下：
    主      文
上訴駁回。
第二審及發回前第三審訴訟費用由上訴人負擔。
    事實及理由
一、本件上訴人聲明求為判決：(一)原判決關於駁回上訴人後開第
    (二)、(三)、(四)項之訴部分廢棄。(二)臺灣板橋地方法院（下稱原
    執行法院）94年度執字第3487號清償債務強制執行事件（下
    稱系爭強制執行事件），於民國（下同）95年11月20日所作
    成分配表（下稱系爭分配表）之表1第4欄，就第 1順位抵押
    權人即被上訴人丁○○所分配之新臺幣（下同）2,043萬8,7
    73元，應予剔除，更正為零元。(三)確認被上訴人就附表一所
    示不動產設定最高限額 4,000萬元抵押權（下稱系爭抵押權
    ）所擔保之債權不存在。(四)被上訴人應將如附表一所示抵押
    權登記塗銷（見本院更一審卷123頁）。
    被上訴人聲明求判決：上訴駁回。
二、上訴人起訴主張：伊之被繼承人陳慶生預為借款之擔保，於
    77年 6月10日曾提供如附表一所示不動產（下稱系爭土地）
    及同所134之2地號土地所有權應有部分各2分之1，設定系爭
    最高限額 4,000萬元之抵押權予被上訴人甲○○，約定存續
    期間自77年6月9日起至87年6月9日止，惟實際並未發生借貸
    之事實。嗣陳慶生於80年10月 3日死亡，依法應由伊及訴外
    人乙○○、朱惠玲、朱國雄共同繼承，被上訴人甲○○竟以
    陳慶生積欠之另筆1,998萬5,002元本息債務未清償為由，於
    取得台灣台北地方法院（下稱台北地院）88年度重訴字第37
    號民事確定判決為執行名義後，聲請原執行法院以系爭強制
    執行事件，強制執行伊與訴外人乙○○、朱惠玲、朱國雄因
    繼承而共同取得系爭土地及同所134之2地號土地所有權應有
    部分各2分之1，並將伊就該等土地原有所有權應有部分各 2
    分之1一併查封、拍賣，且行使系爭抵押權，就抵押債權4,0
    00萬元聲明參與分配。案經原執行法院將其中甲標（即同所
    134之2地號土地）部分以3,689萬元之價格拍定，先於95年5
    月11日作成分配表，嗣再於同年月20日更正系爭分配表如附
    表二所示，又因被上訴人甲○○向原執行法院具狀陳報其已
    將系爭抵押債權讓與被上訴人丁○○，故該分配表將系爭抵
    押債權之分配金額2,043萬8,773元分配予被上訴人丁○○。
    惟被上訴人甲○○對於陳慶生並無系爭抵押債權存在，無從
    將之讓與被上訴人丁○○；且被上訴人間所為之債權讓與，
    乃通謀而為虛偽意思表示，亦屬無效。伊已依強制執行法第
    39條之規定，就系爭分配表聲明異議，主張應將上開不實之
    抵押債權剔除，爰依強制執行法第41條第 1項前段之規定提
    起分配表異議之訴。又系爭抵押債權既不存在，且系爭抵押
    權之存續期間於87年6月9日即已屆滿，伊亦得請求被上訴人
    將系爭抵押權登記塗銷等情，爰求為命：(一)系爭強制執行事
    件於95年11月20日所作成分配表之表1第4欄，就第 1順位抵
    押權人即被上訴人丁○○所分配2,043萬8,773元，應予剔除
    ，更正為零元。(二)確認被上訴人就附表一所示不動產設定系
    爭抵押權所擔保之債權不存在。(三)被上訴人應將系爭抵押權
    登記塗銷之判決（上訴人另請求撤銷系爭強制執行事件除已
    拍定部分外之強制執行程序，業經更審前之本院判決駁回，
    未據上訴人聲明不服，已告確定）。
    被上訴人則以：上訴人之被繼承人陳慶生由其孫乙○○擔任
    代表人，自76年12月間起陸續向被上訴人甲○○借款，迄至
    77年6月9日欲再借款1,500萬元時，借貸金額累計已達4,000
    萬元，被上訴人甲○○乃要求設定抵押權始肯再借，陳慶生
    因而與其代表人乙○○一同簽立系爭借據，並換回原有零散
    借據，同時設定系爭抵押權以為擔保；嗣陳慶生復再借款，
    於77年9月20日再借1,200萬元之際，雙方再次會帳，由陳慶
    生、乙○○簽立另紙 2,600萬元借據為憑，並提供他筆不動
    產分別設定最高限額1,000萬元、1,600萬元抵押權以為擔保
    。上開借貸及抵押權之設定登記，均經陳慶生同意並親自用
    印辦理，自屬真正，是被上訴人甲○○於系爭強制執行事件
    行使系爭抵押權，就該抵押債權 4,000萬元聲明參與分配，
    自屬正當。又被上訴人甲○○於95年10月13日將系爭借款本
    息債權連同系爭抵押權一併讓與被上訴人丁○○，除具狀陳
    報原執行法院外，並已通知上訴人，原執行法院因而作成系
    爭分配表，將系爭抵押債權應分配之金額分配予被上訴人丁
    ○○，亦無不合。又陳慶生前對被上訴人甲○○提起偽造文
    書、侵占及詐欺等罪之自訴，業經本院79年度上更(一)字第52
    4 號及最高法院80年度台上字第6060號刑事判決諭知被上訴
    人甲○○無罪確定；陳慶生之繼承人即上訴人及訴外人乙○
    ○、朱國雄、朱惠玲對被上訴人甲○○提起確認債權不存在
    及塗銷抵押權訴訟，亦經本院82年度重上字第 453號及最高
    法院84年度台上字第1053號民事判決駁回確定，均認定系爭
    抵押債權之借據及借貸關係確屬真正等語，資為抗辯。
三、經查上訴人主張伊之被繼承人陳慶生為擔保其本人對於被上
    訴人甲○○所負債務，於77年 6月10日曾提供系爭土地及同
    所134之2地號土地所有權應有部分各2分之1，設定系爭最高
    限額 4,000萬元之抵押權予被上訴人甲○○，約定存續期間
    自77年6月9日起至87年6月9日止；又陳慶生於80年10月 3日
    死亡後，被上訴人甲○○以陳慶生積欠另筆1,998萬5,002元
    本息債務未清償為由，起訴請求陳慶生之繼承人即上訴人及
    訴外人乙○○、朱惠玲、朱國雄連帶清償，經取得台北地院
    88年度重訴字第37號勝訴確定判決並以之為執行名義，聲請
    原執行法院以系爭強制執行事件，強制執行上訴人與訴外人
    乙○○、朱惠玲、朱國雄因繼承而共同取得系爭土地及同所
    134之2地號土地所有權應有部分各2分之1，及上訴人就該等
    土地原有所有權應有部分各2分之1，並行使系爭抵押權，就
    抵押債權 4,000萬元聲明參與分配，案經原執行法院將其中
    甲標（即 134之2地號土地）部分以3,689萬元之價格拍定，
    又因被上訴人甲○○向原執行法院具狀陳報其已於95年10月
    13日將系爭抵押債權連同系爭抵押權一併讓與被上訴人丁○
    ○，原執行法院乃於95年 5月20日作成系爭分配表，將系爭
    抵押債權之分配金額2,043萬8,773元分配予被上訴人丁○○
    ，惟上訴人對於系爭分配表聲明異議，請求剔除上開債權之
    事實，業據其提出土地登記謄本、他項權利證明書及抵押權
    設定契約書為證（見原審卷 8至31、114至116頁），並經本
    院調取系爭強制執行事件卷宗核閱屬實，且為被上訴人所不
    爭執，固堪信為真實。惟上訴人另主張系爭抵押權所擔保之
    債權並未發生而不存在云云，則為被上訴人所否認，並以前
    揭情詞置辯。
四、按消費借貸，因金錢或其他代替物之交付而生效力，88年 4
    月21日修正公布前民法第 475條定有明文；又金錢借貸契約
    ，固屬要物契約，應由貸與人就交付金錢之事實負舉證之責
    ，惟若貸與人提出之借據，經載明借款額，已親收足訖無訛
    者，要應解為貸與人就要物性之具備，已盡舉證責任。又當
    事人主張有利於己之事實，就其事實有舉證之責任，而依通
    常情形，立據人應先詳閱字據文義，並同意其上所載事項後
    ，始簽名於字據，其於空白字據簽名者，乃例外之變態事實
    ，主張此有利於己之變態事實者，依民事訴訟法第277條第1
    項前段之規定，應負舉證之責。經查：
    (一)被上訴人甲○○抗辯：上訴人之被繼承人陳慶生由其孫乙
      ○○擔任代表人，自76年12月間起陸續向伊借款，迄至77
      年6月9日欲再借款1,500萬元時，借貸金額累計已達4,000
      萬元，伊乃要求設定抵押權始肯再借，陳慶生因而與其代
      表人乙○○一同簽立系爭借據，換回原有零散借據，同時
      設定系爭抵押權以為擔保等情，業據其提出系爭借據、他
      項權利證明書及抵押權設定契約書為證（見原審卷54、11
      4至116頁；又被上訴人已提出系爭借據原本─見最高法院
      卷96頁）。觀諸系爭借據係由陳慶生以「借款人」名義、
      乙○○以「代表人」名義於77年6月9日所簽署，內載：「
      茲因『借款人陳慶生』代表人乙○○向甲○○『借到款』
      4,000萬元整無誤， 約定條件如下：(一)期限自77年6月9日
      至78年6月8日止。(二)利息按每佰元之月息 1元整，以每個
      月為1期，如積欠達2期者，借用期即視為屆滿。(三)借用期
      限屆滿及視為屆滿之情形，不為清償者，願逕受法院強制
      執行」（見原審卷54頁）。足見陳慶生確有向被上訴人甲
      ○○借款4,000萬元，被上訴人甲○○並已如數交付。
    (二)雖上訴人主張系爭借據乃被上訴人甲○○誆騙陳慶生在空
      白紙上簽名，事後再唆使訴外人陳明珠填載內容加以變造
      ；被上訴人甲○○從未交付 4,000萬元借款予陳慶生，縱
      有借款予乙○○，亦與陳慶生無關云云。惟查，陳慶生、
      乙○○前就設定系爭抵押權乙事，自訴被上訴人甲○○詐
      欺、侵占及偽造文書乙案，業經本院79年度上更(一)字第52
      4 號刑事判決參酌系爭借據、法務部調查局鑑定通知書及
      證人陳世力、莊訓周、王金全、林育生、陳宗燿所為之證
      詞，認定：「自訴人陳慶生確有向被告甲○○先後貸款計
      4,000萬元（即系爭借款）及2,600萬元，有自訴人陳慶生
      及其孫乙○○親筆所書借據二紙附卷可證，該二借據乙○
      ○之簽名確係乙○○親自書寫，業經法務部調查局鑑定屬
      實，有該局80年7月8日(80)陸(二)字第410370號鑑定通知書
      附卷可證，而陳慶生之簽名，以肉眼比對，顯屬同一人之
      筆跡，此亦有該借據及陳慶生之筆跡可證，若雙方無 6,6
      00萬元之貸款關係，自訴人陳慶生及乙○○豈會無端親自
      簽立借據，交甲○○持有之理，又甲○○貸款予陳慶生，
      由其孫乙○○（自）甲○○受領，又據證人陳世力在原審
      及前審結證屬實，且甲○○貸款資金之來源，亦據其在前
      審及本院審理時提出存摺影本以為證明，並經證人莊訓周
      、王金全結證屬實，再者辦理抵押權登記須親自請領印鑑
      證明，又陳慶生向甲○○貸款，在訂立抵押權設定契約時
      ，陳慶生本人均由其孫乙○○陪同在場，神智正常，講話
      很清楚，抵押權設定登記，係由自訴人及被告甲○○雙方
      共同委託代書辦理，更據證人林育生、陳宗燿分別結證屬
      實，足證被告甲○○所辯，其與自訴人間確有 6,600萬元
      債權債務關係為可採信。…」明確（見原審卷61頁），並
      經最高法院以80年度台上字第6060號刑事判決駁回陳慶生
      、乙○○之上訴確定（見原審卷63頁。按該案刑事卷宗已
      逾保存年限而經銷毀─見本院重上字卷54、55頁）。上開
      刑事確定判決業經調查斟酌證人之證詞及法務部調查局之
      鑑定結果，而為上開認定，自得據為本件判決之參考，足
      見陳慶生確有簽立系爭借據，而向被上訴人甲○○借到4,
      000萬元。 又在台北地院82年度重訴字第27號上訴人、乙
      ○○、朱國雄、朱惠玲與被上訴人甲○○間請求確認債權
      不存在等事件中，被上訴人甲○○已明白指稱乙○○係陳
      慶生之代表人，而向伊借款，事後並由陳慶生簽立系爭借
      據之事實（見原審卷70頁）。上訴人執此主張被上訴人甲
      ○○承認借款人為乙○○而非陳慶生云云，殊不足取。縱
      被上訴人甲○○係將借款交由陳慶生之代表人乙○○代為
      受領，亦無礙於陳慶生與被上訴人甲○○間借貸契約之成
      立。再者，觀諸系爭借據之文字內容係接連書寫，與其上
      陳慶生、乙○○之簽章間並無留空餘白，應非事後填載，
      而上訴人復就其所主張陳慶生係簽名於空白紙之變態事實
      ，不能舉證以實其說，自難憑取。
    (三)上訴人之被繼承人陳慶生就其所有系爭土地及同所134之2
      地號土地所有權應有部分各2分之1，確有設定系爭最高限
      額 4,000萬元之抵押權予被上訴人甲○○，業據上訴人自
      認無訛（見本院更一審卷28頁背面）。雖系爭抵押權登記
      之清償日期為87年6月9日、利息無（見原審卷 114頁），
      而與系爭借據之相關記載有出入，惟究難僅憑此即予否定
      陳慶生有積欠被上訴人甲○○系爭 4,000萬元借貸債務之
      事實。茲查陳慶生積欠被上訴人甲○○之系爭 4,000萬元
      借款債務，既係發生於系爭最高限額抵押權之存續期間（
      自77年6月9日起至87年6月9日止）內，自為系爭抵押權所
      擔保之債權，抵押權人即被上訴人甲○○自得依法行使系
      爭抵押權。
五、次按債權之讓與，於讓與人與受讓人間之意思合致，即發生
    債權移轉之效力；並於讓與人或受讓人依民法第297條第1項
    之規定，通知債務人時，對於債務人發生效力（最高法院95
    年度台上字第1069號判決參照）。至於民法第 296條規定：
    「讓與人應將證明債權之文件，交付受讓人，並應告以關於
    主張該債權所必要之一切情形」，乃讓與人本於債權讓與契
    約，對於受讓人所應負之義務，並非以之作為發生債權讓與
    效力之要件。又第三人主張表意人與相對人通謀而為虛偽意
    思表示者，該第三人應負舉證之責（最高法院48年台上字第
    29號判例參照）。又讓與債權時，該債權之擔保及其他從屬
    之權利，隨同移轉於受讓人，為民法第295條第1項前段所明
    定。又讓與之債權附有不動產抵押權者，依民法第295條第1
    項前段規定，該抵押權於債權讓與時，隨同移轉於債權受讓
    人，受讓人於抵押權變更登記前，即取得該不動產抵押權，
    不受民法第 758條規定之限制，惟此項依法律直接之規定而
    取得之不動產物權，其情形與第 759條所規定者無異，依該
    條規定，非經登記不得處分。而拍賣抵押物，足以發生抵押
    權變動之效力，抵押權人為實行其抵押權，聲請法院拍賣抵
    押物，自屬抵押權之處分行為，是債權受讓人因受讓債權而
    取得其附隨之不動產抵押權者，非經登記不得實行抵押權，
    聲請法院拍賣抵押物（最高法院91年度台抗字第 588號裁定
    參照）。經查：
    (一)被上訴人甲○○與陳慶生成立系爭借貸契約，並於77年 6
      月13日登記取得系爭抵押權（見原審卷 114頁）後，曾於
      89年8月7日將其對於陳慶生全體繼承人之債權之2分之1讓
      與被上訴人丁○○，並於93年 6月24日辦畢系爭抵押權變
      更登記予被上訴人丁○○（見原審卷 127頁）。嗣因被上
      訴人甲○○建議以其名義續對陳慶生之全體繼承人進行強
      制執行程序較為便利，故被上訴人丁○○於94年 1月18日
      復將系爭抵押權讓與變更登記予被上訴人甲○○（同原審
      卷8、12、17、21、25、29頁、127頁背面）。之後，被上
      訴人甲○○於95年10月13日，又再將系爭借款本息債權全
      部連同系爭抵押權一併讓與予被上訴人丁○○，並於96年
      4月14日辦畢變更登記予被上訴人丁○○（見原審卷142、
      146、147頁），除具狀陳報原執行法院外，並已通知陳慶
      生之繼承人即上訴人及訴外人乙○○、朱國雄、朱惠玲等
      情，業據被上訴人提出協議書、他項權利證明書、民事陳
      報債權讓與狀、謙信法律事務所函及掛號郵件收件回執為
      證（見原審卷103、104、107、142至145頁）。 是依前揭
      說明，被上訴人自得主張上開債權讓與已對上訴人發生效
      力。至被上訴人甲○○是否已將系爭借據交付被上訴人丁
      ○○，尚與債權讓與契約之成立及生效無涉，上訴人執被
      上訴人甲○○未將系爭借據交付予被上訴人丁○○乙節，
      主張該債權讓與契約應屬無效云云，自不足取。
    (二)雖上訴人否認上開協議書（見原審卷103、104頁）為真正
      ，並執被上訴人甲○○未將系爭抵押權一併變更登記予被
      上訴人丁○○乙節，主張被上訴人間係通謀而為虛偽債權
      讓與之意思表示，應屬無效云云。惟查，被上訴人間於89
      年8月7日簽訂上開協議書，以為債權讓與之憑證後，被上
      訴人甲○○確已於93年 6月24日將系爭抵押權變更登記予
      被上訴人丁○○，已難遽認該次債權讓與為通謀而為虛偽
      意思表示。況上開協議書係被上訴人間於89年8月7日所為
      前次債權讓與之書面契約，亦與被上訴人間於95年10月13
      日所為系爭債權讓與契約無涉，此外，上訴人復不能證明
      被上訴人間確係通謀虛偽而於95年10月13日為讓與系爭借
      款債權。是上訴人執此主張該債權讓與契約應屬無效云云
      ，自不足取。
    (三)被上訴人甲○○於95年10月13日將系爭借款債權讓與被上
      訴人丁○○後，又於96年 4月14日將系爭抵押權變更登記
      予被上訴人丁○○等情，業據被上訴人提出他項權利證明
      書及他項權利移轉變更契約書為證（見原審卷146至149頁
      ）。則依前揭說明，被上訴人丁○○自得本於系爭抵押權
      人之地位，於系爭強制執行事件行使系爭抵押權，而就該
      抵押權所擔保之系爭借款債權分配受償，是原執行法院所
      作成系爭分配表，將系爭抵押債權 4,000萬元之分配金額
      2,043萬8,773元分配予被上訴人丁○○，自屬有據。
    (四)依上所述，上訴人請求確認被上訴人丁○○就系爭土地設
      定系爭抵押權所擔保之債權不存在；及請求將系爭爭分配
      表之表1第4欄，就第 1順位抵押權人即被上訴人丁○○所
      分配之2,043萬8,773元剔除，更正為零元，應屬無據。
六、復按確認法律關係之訴，非原告有即受確認判決之法律上利
    益者，不得提起之，民事訴訟法第247條第1項前段定有明文
    。所謂即受確認判決之法律上利益，須因法律關係之存否不
    明確，致原告在私法上之地位有受侵害之危險，而此項危險
    得以對於被告之確認判決除去之者，始為存在（最高法院27
    年上字第 316號判例參照）。經查，被上訴人甲○○已將系
    爭抵押債權及系爭抵押權一併讓與被上訴人丁○○，並辦畢
    系爭抵押權變更登記，業如前述，則被上訴人甲○○因而脫
    離上開債之關係及抵押權人之地位，已不再有系爭抵押債權
    存在，且被上訴人甲○○為上開債權讓與後，旋即向原執行
    法院陳報，此後又未再主張系爭借款之抵押債權，而原執行
    法院亦已依其陳報內容，更正系爭分配表，將原應分配予被
    上訴人甲○○之表1第4欄第 1順位抵押債權，更正其債權人
    為被上訴人丁○○。準此，上訴人仍請求確認被上訴人甲○
    ○就系爭土地設定系爭抵押權所擔保之債權不存在，顯難認
    有即受確認判決之法律上利益，自不得提起。
七、末查，系爭抵押權既經原抵押權人即被上訴人甲○○變更登
    記予被上訴人丁○○，則被上訴人甲○○已非抵押權人，上
    訴人仍請求被上訴人甲○○塗銷系爭抵押權登記，自屬無據
    。又被上訴人丁○○係自被上訴人甲○○一併受讓系爭借款
    債權及系爭抵押權，而該系爭借款債權又係在系爭最高限額
    抵押權之存續期間內即已發生，自為該抵押權擔保效力所及
    ，則在該借款債權未消滅前，為擔保之系爭抵押權並不因存
    續期間屆滿而當然消滅（民法第 880條規定參照），是上訴
    人以抵押權存續期間屆滿為由，請求被上訴人丁○○塗銷系
    爭抵押權登記，亦非有據。
八、綜上所述，上訴人本於強制執行法第41條第 1項前段之規定
    ，請求：(一)系爭強制執行事件於95年11月20日所作成分配表
    之表1第4欄，就第 1順位抵押權人即被上訴人丁○○所分配
    2,043萬8,773元，應予剔除，更正為零元；(二)確認被上訴人
    就附表一所示不動產設定系爭抵押權所擔保之債權不存在；
    (三)被上訴人應將系爭抵押權登記塗銷部分，均屬不應准許。
    從而原審就上開部分所為上訴人敗訴之判決，並無不合。上
    訴論旨仍執前詞指摘原判決此部分不當，求予廢棄改判，為
    無理由，應予駁回。
九、至兩造其餘之攻擊或防禦方法及未經援用之證據，經本院斟
    酌後，認為均不足以影響本判決之結果，自無逐一詳予論駁
    之必要，併此敘明。
十、據上論結，本件上訴為無理由，依民事訴訟法第449條第1項
    、第78條，判決如主文。
中    華    民    國    98    年    12    月    22    日
                    民事第六庭
                        審判長法  官 林鄉誠
                              法  官 張  蘭
                              法  官 梁玉芬
正本係照原本作成。
如不服本判決，應於收受送達後20日內向本院提出上訴書狀，其
未表明上訴理由者，應於提出上訴後20日內向本院補提理由書狀
（均須按他造當事人之人數附繕本）上訴時應提出委任律師或具
有律師資格之人之委任狀；委任有律師資格者，另應附具律師資
格證書及釋明委任人與受任人有民事訴訟法第466條之1第1項但
書或第2項（詳附註）所定關係之釋明文書影本。
中    華    民    國    98    年    12    月    24    日
                              書記官 常淑慧
附註：
民事訴訟法第466條之1（第1項、第2項）：
對於第二審判決上訴，上訴人應委任律師為訴訟代理人。但上訴
人或其他法定代理人具有律師資格者，不在此限。
上訴人之配偶、三親等內之血親、二親等內之姻親，或上訴人為
法人、中央或地方機關時，其所屬專任人員具有律師資格並經法
院認為適當者，亦得為第三審訴訟代理人。

司法院資訊處製作；財團法人民間司法改革基金會備份。
